【裁判字號】    99,消債抗,72
【裁判日期】    990826
【裁判案由】    更生事件
【裁判全文】
臺灣臺北地方法院民事裁定            99年度消債抗字第72號
抗  告  人  甲○○即杜美雯即.
代  理  人  蕭顯忠律師
上列抗告人因更生事件對於中華民國99年5月31日本院99年度消
債更字第92號裁定提起抗告，本院裁定如下：
    主  文
原裁定廢棄。
    理  由
一、原審裁定略以：抗告人戶籍地係在花蓮縣吉安鄉○○○街99
    巷16弄35號，本院非屬消費者債務清理條例第5條規定之管
    轄法院，故將本更生聲請事件移送臺灣花蓮地方法院。抗告
    意旨則以：依消費者債務清理條例第5條第1項規定定更生及
    清算之管轄法院時，應依民法第20條第1項規定，並非設定
    戶籍於某地者，該地即為住所地，是以戶籍地不等於住所地
    ，最高法院93年度台抗字第393號、97年度台抗字第118號裁
    定亦認戶籍地並非認定住所地之唯一標準，實際上目前戶政
    機關將未實際居住於戶籍地者，皆列為空戶，房屋所有人並
    得請求將其戶籍逕行遷至戶政事務所，原裁定逕將戶籍地認
    定為抗告人住所地，實非妥適。又抗告人自10年前遷居臺北
    後，所有任職公司皆在臺北縣、市，現加入臺北市理燙髮美
    容業公會，並租屋居住於臺北市○○路○段181巷17弄之13
    號3樓之316室，此經抗告人於原審提出房屋租賃契約書為證
    ，然因出租人於出租時即言明不得遷入戶籍，亦不提供房屋
    稅單予抗告人，此為抗告人長期居住臺北卻未遷移戶籍之原
    因，益證應以抗告人之賃屋地即臺北市○○路○段181巷17
    弄之13號3樓之316室為住所地，原審認抗告人仍以花蓮市之
    戶籍地為住所地，裁定將本件移送臺灣花蓮地方法院審理，
    顯有違誤，爰求為廢棄原裁定等語。
二、按債務人不能清償債務或有不能清償之虞者，得依本條例所
    定更生或清算程序，清理其債務；更生及清算事件專屬債務
    人住所地之地方法院管轄，消費者債務清理條例第3條、第5
    條第1項分別定有明文。次依民法第20條第1項規定，依一定
    事實足認以久住之意思，住於一定之地域者，即為設定其住
    所於該地。顯見我國民法關於住所之設定，兼採主觀主義及
    客觀主義之精神，必須主觀上有久住一定地域之意思，客觀
    上有住於一定地域之事實，該一定之地域即為住所，故住所
    並不以登記為要件，住所之廢止亦同。戶籍法為戶籍登記之
    行政管理規定，戶籍地址乃係依戶籍法所為之登記事項，戶
    籍法第23條、第24條固規定：戶籍登記事項有變更時，應為
    變更之登記，戶籍登記事項有錯誤或脫漏時，應為更正之登
    記，但此僅係戶政管理之行政規定。是故戶籍登記之處所固
    得資為推定住所之依據，惟倘有客觀之事證，足認當事人已
    久無居住該原登記戶籍之地域，並已變更意思以其他地域為
    住所者，即不得僅憑原戶籍登記之資料，一律解為其住所（
    最高法院97年度臺抗字第118號裁定參照）。
三、經查：
  (一)抗告人之戶籍地址雖設於花蓮縣吉安鄉○○村○○○街99
    巷16弄35號，有抗告人戶籍謄本附於原審卷可稽（見原審卷
    第37頁），然其提出本件更生聲請時，並未居住上開戶籍址
    ，而係居住於臺北市○○區○○路4段181巷17弄之13 號3樓
    之316室，租期自98年2月1日起至99年1月31日止，租期屆至
    後出租人未反對而繼續居住，已成為不定期租賃契約，業據
    抗告人陳明在卷，並提出租賃契約書可證（見原審卷第31
    頁）。
  (二)次查，自抗告人所陳報之財政部臺灣省北區國稅局96年度、
    97 年度綜合所得稅各類所得資料清單及全民健康保險投保
    單位/被保險人欠費明細表所載，抗告人於96年係於設於臺
    北市中山區○○○路○段57號2樓之2之上能興業股份有限公
    司（下稱上能公司）任職，嗣於97年自上開上能公司離職後
    ，擔任安麗日用品股份有限公司（下稱安麗公司）及馬來西
    亞商科士威有限公司台灣分公司（下稱科士威公司）之直銷
    商，販賣安麗公司及科士威公司之產品，復於98年加入臺北
    市理燙髮美容業公會，實難期抗告人於上開期間每日通勤往
    返花蓮縣與臺北市，衡情尚與抗告人所稱近年皆在臺北縣、
    市工作等情相符，是抗告人陳稱其為工作之便，近年均於臺
    北市賃屋居住等語，應堪信實。
四、準此，抗告人自96年起生活重心既已在臺北縣、市，足認其
    主觀上確有久住其於臺北市租屋處之意思，並有客觀居住之
    事實，揆諸首揭說明，應認抗告人提出本件更生聲請時，確
    係設定住所於臺北市之租屋處，而非位於花蓮縣之戶籍址。
    則依消費者債務清理條例第5條第1項規定，抗告人所提出本
    件更生聲請之管轄法院，即應以抗告人之臺北市松山區之租
    屋處地址定之，亦即應以本院為其更生聲請之專屬管轄法院
    。原裁定認抗告人之住所地位於花蓮縣，而將抗告人更生之
    聲請移送臺灣花蓮地方法院，容有未洽。抗告人以此指摘原
    裁定不當，求予廢棄，為有理由，爰裁定如主文所示。
中    華    民    國    99    年    8     月    26    日
                  民事第六庭    審判長  朱漢寶
                                法  官  傅中樂
                                法  官  張瑜鳳
以上正本係照原本作成。
本裁定不得再抗告。
中    華    民    國    99    年    8     月     26   日
                                書記官  林鈞婷

司法院資訊處製作；財團法人民間司法改革基金會備份。
